臺灣高等法院高雄分院刑事判決　　　　　九十年度上訴字第一八一一號
　　上　訴　人
　　即　被　告　乙○○
右上訴人因偽造文書等案件，不服臺灣高雄地方法院九十年度訴字第三一０號中華民
國九十年九月十三日第一審判決（起訴案號：臺灣高雄地方法院檢察署八十九年度偵
字第二五六八九號），提起上訴，本院判決如左：
      主      文
原判決撤銷。
乙○○行使偽造私文書，足以生損害於他人，處有期徒刑肆月，又連續意圖為自己不
法之所有，以詐術使人將本人之物交付，處有期徒刑捌月，應執行有期徒刑拾月。
      事      實
一、乙○○於民國（下同）八十八年八月一日參加甲○○擔任會首邀集每會新台幣（
    下同）一萬元共三十四會之互助會，因甲○○要求同一會員如欲參加二會，須俟
    會期過半數，始得標取第二會會款，乙○○為免受標取會款時間之限制，除以自
    己名義參加一會外，竟未徵得其胞妹曾素蘭之同意，冒用曾素蘭之名義參加一會
    ，俾便隨時標取會款，該會自八十八年八月一日起至九十一年五月一日止，每月
    一日在高雄市○○街二十五號一樓由各會員書寫標單參與競標，乙○○除於八十
    九年三月一日以自己名義標得會款外，又於同年五月一日即會期尚未過半時，冒
    用曾素蘭之名義，在空白紙上偽造曾素蘭之署押，填寫標息三千七百元，持以行
    使參加投標而得標，足以生損害於曾素蘭、甲○○及參與競標之活會會員。
二、乙○○明知其在外已負債甚多，經濟拮據，並無償債之能力，竟自八十八年十二
    月底起，以需借款短期週轉，且其夫有塊土地正待出售中，俟土地出售即可返還
    之虛詞，向蔡亞儒（原名蔡阿汝）借款，並簽發其名義之高新銀行支票作為借款
    憑證，且為取信於蔡亞儒，而兌現少數票款，致令蔡亞儒不疑有他，誤信其有清
    償能力，自八十八年十二月底起至八十九年六月止，如數貸予借款多次，乙○○
    詐借得款項後，即用以清償積欠他人之款項，亦即當時實無償債之能力，只是以
    挖東牆補西牆之方式延續其信用，嗣蔡亞儒持有乙○○簽發之支票陸續到期，乙
    ○○初則藉詞土地仍在出售中，要求暫緩提示支票，繼而避不見面，蔡亞儒乃提
    示支票，竟不獲兌現，始知受騙，尚有借款一百九十四萬元未清償。
三、案經甲○○、蔡亞儒訴由台灣高雄地方法院檢察署檢察官偵查起訴。
      理      由
一、訊據上訴人即被告乙○○雖坦認有以其胞妹曾素蘭名義參加甲○○所招募右揭互
    助會之情事，惟否認有偽造文書之犯意，辯稱：當初曾素蘭有表示要參加互助會
    ，後來又說沒錢不想參加，伊不得已，才用她的名義繼續參加並標會云云。然查
    曾素蘭始終否認有表示要參加互助會之情事，供稱：伊不認識甲○○，從未參加
    甲○○之互助會，也未繳納過會款或參與競標拿走得款，應係遭乙○○冒名跟會
    等語（見偵查卷第二八頁）；告訴人甲○○亦自承：「當初是乙○○來跟會的，
    她表示自己參加一會，曾素蘭參加一會，兩會都是由乙○○來競標的，曾素蘭沒
    有出面參與任何會務，得標款也是乙○○拿走的」等語（見偵查卷第二七、二八
    頁），檢察官因而就甲○○告訴曾素蘭詐欺部分，為不起訴之處分，有不起訴處
    分書在卷可稽，且曾素蘭於原審審理時仍堅稱：「：：：是甲○○要來收會錢，
    我才問被告，被告才告訴我這件事」等語（見原審卷第七八頁），再參諸被告乙
    ○○於原審審理時供承：「（為何不以妳名義跟二會﹖）如一個人參加二會，要
    過半後才能再標，所以我以二個不同的名字跟會，在過半前就可標：：：」等語
    （見原審卷第五七頁），顯見被告乙○○並未經其妹曾素蘭之同意跟會，並偽造
    曾素蘭之署押標取會款，是被告乙○○前開辯解要係卸責之詞，不足採信，此部
    分犯行堪予認定。
二、被告乙○○因不否認有向蔡亞儒借款尚欠一百九十四萬元未還之事實，惟矢口否
    認有詐欺之犯行，辯稱：伊向蔡亞儒借錢，有借有還，讓蔡亞儒兌付之支票款有
    一百六十萬元之多，且蔡亞儒收取月息十分之利息太高，使伊無法週轉云云。然
    查被告乙○○確係以有土地待售中，等土地出售後，即可償還借款，而初期支票
    屆期後，又以土地尚未處理為由，換回到期之支票，並再行借款，使蔡亞儒不疑
    有詐，陸續貸與款項，甚至於標取會款借給被告之情，迭據告訴人蔡亞儒指訴不
    移，而被告在原審審理時亦自承向蔡亞儒借款時，已向伊胞姐借二、三百萬元未
    還，並用伊胞姐之房子向銀行借錢，還銀行貸款利息每月二、三萬元，另亦有欠
    別人的錢等語，足證被告當時已陷於週轉不靈，而無償債之能力，苟非其向蔡亞
    儒騙稱有土地待出售處理中，蔡亞儒殊無於支票退票後仍陸續借款與被告之理。
    另被告夫婦並無土地，其於支票全部退票後，經蔡亞儒找被告之夫莊登清，莊登
    清始答應要找其父商量賣土地還錢，土地為莊登清之父莊進玉所有之情，亦經莊
    登清於原審審理時供述明確（見原審卷第六七頁），並有土地登記謄本附卷足憑
    ，此外復有被告簽發之支票暨退票理由單影本九紙在卷可證，被告於本院審理時
    雖指陳其曾兌付一百六十萬元，並提出支票存根影本為證，惟被告於原審審理則
    未為如此供述，且據告訴人蔡亞儒在原審供稱被告兌現的只有五、六萬元之小額
    借款，幾十萬元的只有剛開始向伊借款時有兌現，之後再向伊借大筆金額就未兌
    現，被告借款都開一個月票期，到期後，又向伊換票，而一直以土地價格無法談
    成，拖延還款而換票，伊一直相信她有土地，所以在前票未兌現後又繼續借錢給
    她等語（見原審卷第十七、六十頁）是被告辯稱曾還款一百六十萬元，不足採信
    ，其提出之支票存根，只能證明確有簽發支票未退票，但不能為被告有利之證明
    。又被告指稱告訴人蔡亞儒收取月息十分利息，但為蔡亞儒所否認，被告又未能
    舉證以實其說，自難採信。綜上所述，被告所辯要係諉責之詞，應不足取，此部
    分犯行亦堪認定。
三、公訴意旨以被告乙○○於標得其自己名義及冒用其胞妹曾素蘭名義參加之兩會互
    助會款後，即拒絕給付死會會款，因認被告另犯刑法第三百三十九條第一項之詐
    欺罪嫌。惟訊據被告乙○○則堅決否認有詐欺會款之犯行，辯稱：伊參加甲○○
    之互助會時，並無詐欺之犯意，嗣後因需錢週轉才陸續標會，標會後亦有再繳死
    會款，嗣後實因週轉不靈始未再續繳等語。查被告參加甲○○招募之互助會，會
    期係自八十八年八月一日起至九十一年五月一日止，被告係於八十九年三月一日
    及五月一日標取會款（起訴書誤載為八十九年五月及七月），嗣後續繳死會至六
    月，此情為告訴人甲○○所不否認，被告如於參加互助會之初，即有詐欺之意圖
    ，自應於互助會進行之初期，於第二、三會時即以高息標得會款，而後即拒不繳
    付死會款，始合乎常情，詎其分別於第八會及第十會始標得會款，且於標得會款
    後，又分別繼續繳付三次及一次死會會款，實難謂其有詐欺之犯意，此部分被告
    被訴詐欺，尚屬不能證明。
四、按民間互助會之會員於空白紙上書寫競標會員之姓名及一定金額，出示以競標，
    依我國民間互助會之習慣，即表示該會員欲以該金額為利息競標，該標單係刑法
    第二百二十條第一項之準文書。被告偽造標單並持以競標而行使向告訴人甲○○
    標取會款，及向告訴人蔡亞儒詐取借款之行為，係犯刑法第二百十六條、第二百
    二十條第一項（公訴人漏引）、第二百十條行使偽造私文書罪，及同法第三百三
    十九條第一項詐欺取財罪。其偽造私文書復持以行使，偽造私文書之低度行為為
    高度之行使行為所吸收，不另論罪。其偽造「曾素蘭」署押為偽造私文書之部分
    行為，亦不另論罪。其先後多次向蔡亞儒詐欺行為，時間密接，所犯又係構成要
    件相同之罪名，顯係基於概括犯意反覆為之，為連續犯，應依刑法第五十六條之
    規定一罪論，並加重其刑。又被告持偽造之標單持以競標，雖足以生損害於被害
    人曾素蘭、告訴人甲○○及參與競標之活會會會員，惟屬單純一罪，公訴人認係
    一行為觸犯數罪名，為想像競合犯，顯有誤會。被告所犯偽造文書與詐欺二罪，
    犯意各別，行為互殊，應予分論併罰（因被告被訴詐跟互助會而標會款部分，既
    已不能證明犯罪，即與偽造文書部分無方法結果之牽連關係），公訴人認二罪有
    方法結果之牽連關係，亦有未合。
五、原審予以論罪科刑，固非無見，然查被告乙○○被訴詐欺跟會而標得會款部分，
    犯罪不能證明，已如前述，原審竟予論科，並認與偽造文書行為有方法結果之牽
    連關係，而從一重之行使偽造文書論處，尚有未洽。被告上訴否認犯罪，雖無理
    由，惟原判決既有可議，即屬無可維持，應由本院將原判決撤銷，審酌被告並無
    前科，素行良好，其為免受會首標取會款時間之限制，而冒用其妹名義參加互助
    會，偽造標單，標取會款，情節尚屬輕微，詐騙蔡亞儒借款高達一百九十四萬元
    ，且尚未與被害人達成和解等一切情狀，爰就行使偽造私文書部分，科處有期徒
    刑肆月，詐欺部分，科處有期徒刑捌月，並定應執行刑為有期徒刑拾月。又偽造
    之標單，並未扣案，迄今歷時多年，並無證據足資證明尚屬存在，應已滅失，故
    連同其上曾素蘭之署押，均不另為沒收之諭知，併此明。又被告被訴詐欺跟互
    助會標取會款犯罪不能證明部分，因公訴人認與科刑之偽造文書部分，有方法結
    果之牽連關係，屬裁判上一罪，爰不另為無罪之諭知，亦附此明。
據上論斷，應依刑事訴訟法第三百六十九條第一項前段、第三百六十四條、第二百九
十九條第一項前段，刑法第五十六條、第二百二十條第一項、第二百十六條、第二百
十條、第三百三十九條第一項、第五十一條第五款，罰金罰鍰提高標準條例第一條前
段，判決如主文。
本案經檢察官董明正到庭執行職務。
中    華    民    國     九十一     年       元       月      二十九    日
                              臺灣高等法院高雄分院刑事第四庭
                                  審判長法官  蕭權閔
                                        法官  李嘉興
                                        法官  陳吉雄
右正本證明與原本無異。
如不服本判決，應於判決送達後十日內向本院提出上訴狀，其未述理由者並應於提
出上訴狀後十日內向本院補提理由書（應附繕本)。
                                      書記官  沈有進
中    華    民    國     九十一     年       元       月      三十一    日
附錄：本判決論罪科刑法條：
刑法第二百十六條
行使第二百十條至第二百十五條之文書者，依偽造、變造文書或登載不實事項或使登
載不實事項之規定處斷。
刑法第二百十條
偽造、變造私文書，足以生損害於公眾或他人者，處五年以下有期徒刑。
刑法第三百三十九條第一項
意圖為自己或第三人不法之所有，以詐術使人將本人或第三人之物交付者，處五年以
下有期徒刑、拘役或科或併科一千元以下罰金。
                                                                      ＡＱ
